【裁判字號】    96,上,80
【裁判日期】    970528
【裁判案由】    清償借款
【裁判全文】
臺灣高等法院高雄分院民事判決            96年度上字第80號
上  訴  人  甲○
訴訟代理人  丙○○
                        號
被上訴人    第一商業銀行股份有限公司
法定代理人  乙○○
訴訟代理人  戊○○
            丁○○
            鄭曉東律師
            魏緒孟律師
上列當事人間請求清償借款事件，上訴人對於民國96年3 月21日
臺灣高雄地方法院96年度訴字第45號第一審判決提起上訴，本院
於民國97年5 月14日言詞辯論終結，判決如下：
    主  文
上訴駁回。
第二審訴訟費用由上訴人負擔。
    事實及理由
一、本件被上訴人起訴主張：上訴人於民國81年3 月9 日邀訴外
    人曾洪阿治及曾周永擔任連帶保證人，向高雄縣梓官區漁會
    （下稱梓官漁會）借貸新臺幣（下同）400 萬元（下稱系爭
    借款），並簽訂擔保放款借據（下稱系爭81年借據），約定
    借款期限自81年3 月9 日起至82年9 月9 日止，屆期，上訴
    人向梓官漁會申請展期，並與曾周永於82年12月31日另簽立
    擔保放款借據（下稱系爭82年借據），約定借款期間自82年
    12月31日起至85年12月31日止，利息按年息10% 計算，按月
    給付利息，本金到期清償，如未按期繳納，債務視為全部到
    期，並自逾期之日起6 個月以內者，按上開利率10% ，逾期
    超過6 個月者，按上開利率20% 加計違約金。詎上訴人自84
    年1 月7 日（原判決誤載為15日）起即未依約繳納利息，尚
    欠本金400 萬元及自84年1 月7 日起至清償日止，按年息10
    % 計算之利息，暨自84年2 月8 日起至清償日止，逾期在6
    個月以內者，按上開利率10% ，逾期超過6 個月者，按上開
    利率20% 計算之違約金未清償，曾周永為連帶保證人，就系
    爭借款應負連帶清償責任，其已於84年1 月15日死亡，應由
    其繼承人即原審共同被告曾洪阿治、丙○○、曾佳泉、曾齡
    慧、曾高基（下稱曾洪阿治等5 人）負連帶清償責任。又財
    政部核准被上訴人於90年9 月15日受讓梓官漁會信用部。為
    此，依消費借貸、連帶保證及繼承之法律關係，訴請上訴人
    與曾洪阿治等5 人應連帶給付被上訴人400 萬元，及自84年
    1 月7 日起至清償日止，按年息10% 計算之利息，暨自84年
    2 月8 日起至清償日止，逾期在6 個月以內者，按上開利率
    10% ，逾期超過6 個月者，按上開利率20% 計算之違約金等
    語。
二、上訴人則以：訴外人曾周永之女丙○○與上訴人之子洪崇富
    於80年4 月14日訂婚，於81年6 月14日結婚，在此期間，曾
    周永曾向上訴人表示欲購買農地，因無自耕農資格，要求借
    用上訴人名義辦理農地所有權登記，並指示丙○○向上訴人
    拿取印鑑章與印鑑證明後，轉交曾周永辦理。上訴人未曾向
    梓官漁會借貸系爭借款，系爭81年借據及系爭82年借據上之
    「甲○」姓名非上訴人所簽，至於「甲○」印文係曾周永所
    盜蓋，上訴人並不知情。又上訴人係高雄縣岡山鎮華崗里之
    農民，所有金錢往來均在高雄縣岡山鎮農會嘉興分部（下稱
    岡山農會）辦理，若有資金需要，理應向岡山農會辦理貸款
    ，豈有可能至梓官漁會借款，且系爭借款期間，上訴人名下
    有多筆土地可供抵押借款，無需曾周永提供土地借款等語置
    辯。答辯聲明求為判決：駁回被上訴人之訴；如受不利判決
    ，願供擔保免為假執行。
三、原審判決被上訴人勝訴，上訴人不服，提起上訴。上訴聲明
    求為判決：(一)原判決不利於上訴人部分廢棄。(二)上開廢棄部
    分，被上訴人在第一審之訴駁回。被上訴人則答辯聲明求為
    判決: 駁回上訴。（原審共同被告曾洪阿治等5 人就其等敗
    訴部分，未據聲明不服而告確定）
四、兩造不爭執事項如下:
  (一)被上訴人於90年9 月15日經財政部核准受讓梓官漁會信用部
    。
  (二)訴外人曾周永曾及曾洪阿治於81年3 月9 日擔任「甲○」向
    梓官漁會借貸系爭借款之連帶保證人，並簽立系爭81年借據
    ，約定借款期限自81年3 月9 日起至82年9 月9 日止，屆期
    ，申請展期，「甲○」並與曾周永於82年12月31日另簽立系
    爭82年借據，約定借款期間自82年12月31日起至85年12月31
    日止，利息按年息10% 計算，按月繳納利息，本金到期清償
    ，如未按期繳納，債務視為全部到期，並自逾期之日起6 個
    月以內者，按上開利率10% ，逾期超過6 個月者，按上開利
    率20% 加計違約金。系爭借款自84年1 月7 日起即未依約繳
    納利息，尚欠本金400 萬元及自84年1 月7 日起至清償日止
    ，按年息10% 計算之利息，暨自84年2 月8 日起至清償日止
    ，逾期在6 個月以內者，按上開利率10% ，逾期超過6 個月
    者，按上開利率20 %計算之違約金未清償。
  (三)系爭81年借據及系爭82年借據上開於「甲○」之印文係上訴
    人之印鑑章，但「甲○」二字非上訴人所簽。
  (四)上訴人借名給訴外人曾周永辦理農地所有權移轉登記，此農
    地係指坐落高雄縣美濃鎮○○段660 、634 、659 地號土地
    （下稱系爭吉洋段660 號土地、634 號土地、659 號土地）
    及高雄縣美濃鎮○○段1231、1232地號土地（下稱龍肚段12
    31號土地、1232號土地；上開所有土地，下稱系爭土地），
    其中系爭吉洋段660 號土地於81年1 月20日登記在上訴人名
    下後，再於82年6 月18日移轉登記至曾周永名下；系爭吉洋
    段634 號土地及659 號土地均於81年3 月27日登記在上訴人
    名下後，復於82年5 月24日移轉登記至曾周永名下；龍肚段
    1231號土地及1232號土地均於81年6 月26日登記在上訴人名
    下後，再於82年6 月18日移轉登記至曾周永名下。
  (五)臺灣高雄地方法院92年訴字第1504號民事卷第63、64頁之辦
    理吉洋段660 號土地所有權移轉登記之「土地登記申請書」
    上關於「甲○印」之印文係「正楷」字體，且為3 字；同卷
    第81、82頁之辦理吉洋段624 號及659 號土地所有權移轉登
    記之「土地登記申請書」上關於「甲○」之印文係「正楷」
    字體，且為橫式、2 字；同卷第102 、103 頁之辦理龍肚段
    1231地號土地及1232號土地所有權移轉登記之「土地登記申
    請書」上關於「甲○」之印文係「正楷」字體，但為直式、
    2 字；意即上訴人借名給曾周永辦理系爭土地所有權移轉登
    記時，所使用之上開3 顆印章均係「正楷」字體，但有「甲
    ○」、「甲○印」2 字、3 字及直寫、橫寫之不同，而借據
    上關於「甲○」之印文係「篆體」。
五、兩造之爭執點為: 上訴人有無向梓官漁會借款400 萬元？茲
    分述如下:
（一）按當事人主張有利於己之事實，就其事實有舉證之責任。
      又私人之印章，由自己使用為常態，被人盜用為變態，主
      張變態事實之當事人，自應就此印章被盜用之事實負舉證
      之責任。上訴人自承系爭81年借據及系爭82年借據上關於
      「甲○」之印文係上訴人之印鑑章，係屬真正，則上訴人
      自應就其抗辯係遭曾周永盜蓋一節，負舉證責任。
（二）上訴人主張：伊兒子洪崇富於80年4 月14日與曾周永之女
      丙○○訂婚後，曾周永要買農地，因無自耕農身分，要求
      借用伊的名義辦理農地所有權移轉登記，伊遂將印鑑章及
      印鑑證明書交予丙○○，由丙○○轉交予曾周永辦理，伊
      將印鑑章交予曾周永僅係要辦理農地所有權移轉登記，沒
      有供其他用途，系爭81年借據及系爭82年借據上關於「甲
      ○」之印文係曾周永所盜蓋，曾周永向梓官漁會借款，伊
      並不知情等語（見原審卷第90頁、本院卷第189 頁）。查
      ，經本院依職權調閱原審92年度訴字第1504號民事卷第63
      、64頁之辦理吉洋段660 號土地所有權移轉登記之「土地
      登記申請書」上關於「甲○印」之印文係「正楷」字體，
      且為3 字；同卷第81、82頁之辦理吉洋段624 號及659 號
      土地所有權移轉登記之「土地登記申請書」上關於「甲○
      」之印文係「正楷」字體，且為橫式、2 字；同卷第102
      、103 頁之辦理龍肚段1231地號土地及1232號土地所有權
      移轉登記之「土地登記申請書」上關於「甲○」之印文係
      「正楷」字體，但為直式、2 字；意即甲○借名給曾周永
      辦理系爭土地所有權移轉登記時，所使用之上開3 顆印章
      均係「正楷」字體，但有「甲○」、「甲○印」2 字、3
      字及直寫、橫寫之不同，均與系爭81年借據及系爭82年借
      據上開於「甲○」之印文係「篆體」明顯不同（上開申請
      書影印外放），足認上訴人交付予曾周永作為辦理農地所
      有權移轉登記之上開3 顆印章，與系爭81年借據及系爭82
      年借據上關於「甲○」之印章均不相同，上開借據上關於
      「甲○」之印文，應非曾周永利用辦理農地所有權移轉登
      記而取得上訴人印章之機會所盜蓋，應堪予認定。此外，
      上訴人未能舉證證明上開系爭借據上關於「甲○」之印文
      係曾周永所盜蓋，是上訴人之上開主張，不足採信。又系
      爭81年借據及系爭82年借據上關於「甲○」姓名雖非上訴
      人所簽，然關於「甲○」之印文為真正，依民法第3 條第
      2 項規定，蓋章與簽名有同等之效力，仍無礙於上訴人與
      梓官漁會間有系爭400 萬元借貸合意存在之認定。
（三）次查，「甲○」於梓官漁會開設帳號3608號之帳戶，所蓋
      用之印章係上訴人之印鑑章，與系爭81年借據及系爭82年
      借據上關於「甲○」印章相同等情，業據被上訴人提出擔
      保放款帳卡、活期存款明細分類帳卡、印鑑證明等為證（
      見原審卷第96至99頁），且為兩造所不爭執（見本院卷第
      187 頁），是開立上開3608號帳戶所用之印鑑章既係上訴
      人所有，而上訴人又未能舉證證明上開3608號帳戶係遭他
      人持其印鑑章所開設，上開帳戶即應認係上訴人所開設，
      上訴人主張伊未開設上開3608號帳戶云云，不足採信。另
      梓官漁會已將系爭借款400 萬元撥入上訴人設於梓官漁會
      3608號帳戶，並經上訴人於81年3 月9 日提領完畢之事實
      ，業據被上訴人提出擔保放款帳卡、活期存款明細分類帳
      卡、印鑑證明、轉帳支出傳票、轉帳收入傳票、活期存款
      取款條等為證（見原審卷第96至102 頁），核屬相符，且
      上訴人亦自承上開活期存款取款條上關於「甲○」印章係
      真正（見本院卷第187 、188 頁），足見梓官漁會已給付
      系爭400 萬元借款予上訴人。
（四）至於上訴人主張伊係高雄縣岡山鎮華崗里之農民，所有金
      錢往來均在岡山農會辦理，且系爭借款期間，上訴人名下
      有多筆土地可供抵押借款云云，縱令屬實，亦與上訴人有
      無以曾周永借名登記在其名下之農地設定扺押向梓官漁會
      借貸系爭借款無關，不因上訴人住在岡山，金錢往來大都
      在岡山農會，且名下有多筆土地，即可逕認其不可能向梓
      官漁會借貸系爭借款，故上訴人之上開主張，尚不足以採
      為有利於其之認定。
（五）綜上，上訴人確有向梓官漁會借貸系爭借款，並在系爭81
      年借據及系爭82年借據蓋印鑑章，且梓官漁會亦已給付40
      0 萬元借款予上訴人，足見其等間確有系爭400 萬元之借
      貸關係存在。上訴人自84年1 月7 日起即未依約繳納利息
      ，尚欠本金400 萬元及自84年1 月7 日起至清償日止，按
      年息10% 計算之利息，暨自84年2 月8 日起至清償日止，
      逾期在6 個月以內者，按上開利率10% ，逾期超過6 個月
      者，按上開利率20% 計算之違約金未清償，且被上訴人已
      於90年9 月15日受讓梓官漁會信用部等情，為兩造所不爭
      執，是被上訴人請求上訴人給付上開本金、利息及違約金
      ，即屬有據。
六、綜上所述，被上訴人本於借貸之法律關係，請求上訴人給付
    400 萬元及自84年1 月7 日起至清償日止，按年息10% 計算
    之利息，暨自84年2 月8 日起至清償日止，逾期在6 個月以
    內者，按上開利率10% ，逾期超過6 個月者，按上開利率20
    % 計算之違約金，為有理由，應予准許。是原審判命上訴人
    如數給付，於法並無不合。上訴意旨指摘原判決不當，求予
    廢棄改判，為無理由，應予駁回其上訴。
七、據上論結，本件上訴為無理由，依民事訴訟法第449 條第1
    項、第78條，判決如主文。
中    華    民    國    97    年    5    月    28   日
                            民事第三庭
                                審判長法官  張國彬
                                法      官  吳登輝
                                法      官  鄭月霞
以上正本證明與原本無異。
如對本判決上訴，須於判決送達後20日內向本院提出上訴狀，其
未表明上訴理由者，應於上訴後20日內向本院提出上訴理由書（
均須按他造當事人之人數附繕本）。上訴時應提出委任律師或具
有律師資格之人之委任狀，並依附註條文規定辦理。
中    華    民    國    97    年    5    月    28   日
                                書  記  官  吳新貞
附註：
民事訴訟法第466 條之1 ：
對於第二審判決上訴，上訴人應委任律師為訴訟代理人，但上訴
人或其法定代理人具有律師資格者，不在此限。
上訴人之配偶、三親等內之血親、二親等內之姻親，或上訴人為
法人、中央或地方機關時，其所屬專任人員具有律師資格並經法
院認適當者，亦得為第三審訴訟代理人。
第1 項但書及第2 項情形，應於提起上訴或委任時釋明之。


司法院資訊處製作；財團法人民間司法改革基金會備份。
